---
title: "Proyecto Final Econometría"
author: "Melissa Arizoca Longoria"
date: "2026-03-18"
output:
  html_document: default
  pdf_document: default
---


#Este script tiene como objetivo analizar el comportamiento de distintas acciones financieras mediante la aplicación de modelos de regresión lineal y técnicas de series de tiempo. Se estudian relaciones entre activos de los sectores bancario, tecnológico y energético, incluyendo empresas como JPM, BAC, CITI, WFC, SAN, MS, AMAT, LRCX, TSM, NVIDIA, STLA, XOM, VLO y SHEL.

#El análisis se realiza utilizando rendimientos logarítmicos y distintas frecuencias de datos, con el fin de evaluar la dinámica entre variables y la estabilidad de los modelos. Asimismo, se incorporan pruebas econométricas y herramientas de visualización para validar los supuestos del modelo y apoyar la interpretación de los resultados.

#Paso 1 : Cargar librerías


```{r}
packages <- c("readxl", "tidyverse", "lubridate", "car", "lmtest", "sandwich", "corrplot")

installed <- packages %in% installed.packages()[,"Package"]

if(any(!installed)){
  install.packages(packages[!installed])
}

lapply(packages, library, character.only = TRUE)
```


#Paso 2 : Cargar archivos descargados de Refinitiv


```{r}
process_data <- function(files, names, date_format = "datetime") {
  
  data_list <- map2(files, names, function(file, name){
    
    df <- read_excel(file)
    
    df <- df %>%
      select(`Exchange Date`, Close) %>%
      rename(Date = `Exchange Date`,
             Price = Close) %>%
      mutate(
        Date = if(date_format == "datetime") as.POSIXct(Date) else as.Date(Date),
        Price = as.numeric(Price)
      ) %>%
      arrange(Date) %>%
      rename(!!name := Price)
    
    return(df)
  })
  
  merged <- reduce(data_list, full_join, by = "Date")
  
  returns <- merged %>%
    arrange(Date) %>%
    mutate(across(where(is.numeric),
                  ~ ifelse(.x > 0 & lag(.x) > 0,
                           log(.x / lag(.x)),
                           NA))) %>%
    drop_na()
  
  return(returns)
}
```


#PASO 3: ARCHIVOS (5 MIN)


```{r}
# Modelo bancario
bank_files_5 <- c("JPM5min030126_031526.xlsx",
                  "BAC5min030126_031526.xlsx",
                  "CITI5min030126_031526.xlsx",
                  "WFC5min030126_031526.xlsx",
                  "SAN5min030126_031526.xlsx",
                  "MS5min030126_031526.xlsx")

bank_names <- c("JPM","BAC","CITI","WFC","SAN","MS")

# Semiconductores
semi_files_5 <- c("AMAT5min030126_031526.xlsx",
                  "LRCX5min030126_031526.xlsx",
                  "TSM5min030126_031526.xlsx")

semi_names <- c("AMAT","LRCX","TSM")

# Energía
energy_files_5 <- c("NVDA5min030126_031526.xlsx",
                    "STLA5min030126_031526.xlsx",
                    "XOM5min030126_031526.xlsx",
                    "VLO5min030126_031526.xlsx",
                    "SHEL5min030126_031526.xlsx")

energy_names <- c("NVDA","STLA","XOM","VLO","SHEL")
```


#PASO 4: GENERAR DATASETS (5 MIN)


```{r}
bank_5 <- process_data(bank_files_5, bank_names, "datetime")
head(bank_5)
summary(bank_5)
```


```{r}
semi_5   <- process_data(semi_files_5, semi_names, "datetime")
head(semi_5)
summary(semi_5)
```


```{r}
energy_5 <- process_data(energy_files_5, energy_names, "datetime")
head(energy_5)
summary(energy_5)
```


#PASO 5: MODELOS (5 MIN)


```{r}
# Modelo 1: Bancario
model_bank_5 <- lm(JPM ~ BAC + CITI + WFC + SAN + MS, data = bank_5)

# Modelo 2: Semiconductores
model_semi_5 <- lm(AMAT ~ LRCX + TSM, data = semi_5)

# Modelo 3: Energía / Autos
model_energy_5 <- lm(NVDA ~ STLA + XOM + VLO + SHEL, data = energy_5)
```


#PASO 6: RESULTADOS


```{r}
summary(model_bank_5)
summary(model_semi_5)
summary(model_energy_5)
```


#PASO 7: DIAGNÓSTICOS COMPLETOS


#Modelo Bancario

```{r}
# Multicolinealidad
vif(model_bank_5)

# Autocorrelación
durbinWatsonTest(model_bank_5)
bgtest(model_bank_5)

# Heterocedasticidad
bptest(model_bank_5)
gqtest(model_bank_5)

# Errores robustos
coeftest(model_bank_5, vcov = vcovHC(model_bank_5, type = "HC1"))
```


#Modelo Semiconductores


```{r}
vif(model_semi_5)

durbinWatsonTest(model_semi_5)
bgtest(model_semi_5)

bptest(model_semi_5)
gqtest(model_semi_5)

coeftest(model_semi_5, vcov = vcovHC(model_semi_5, type = "HC1"))
```


#Modelo Energía


```{r}
vif(model_energy_5)

durbinWatsonTest(model_energy_5)
bgtest(model_energy_5)

bptest(model_energy_5)
gqtest(model_energy_5)

coeftest(model_energy_5, vcov = vcovHC(model_energy_5, type = "HC1"))
```


#PASO 8: GRÁFICAS


#Modelo Bancario

```{r}
# Residuos vs fitted
plot(fitted(model_bank_5), residuals(model_bank_5),
     main = "Residuos vs Fitted (Bank)",
     xlab = "Fitted", ylab = "Residuos")
abline(h = 0, col = "red")

# QQ plot
qqnorm(residuals(model_bank_5))
qqline(residuals(model_bank_5), col = "red")
```


#Modelo Semiconductores


```{r}
plot(fitted(model_semi_5), residuals(model_semi_5))
abline(h = 0, col = "red")

qqnorm(residuals(model_semi_5))
qqline(residuals(model_semi_5), col = "red")
```


#Modelo Energía


```{r}
plot(fitted(model_energy_5), residuals(model_energy_5))
abline(h = 0, col = "red")

qqnorm(residuals(model_energy_5))
qqline(residuals(model_energy_5), col = "red")
```


#PASO 9: MATRIZ DE CORRELACIÓN


```{r}
# Bancario
cor_bank <- cor(bank_5 %>% select(-Date))
corrplot(cor_bank, method = "color")

# Semiconductores
cor_semi <- cor(semi_5 %>% select(-Date))
corrplot(cor_semi, method = "color")

# Energía
cor_energy <- cor(energy_5 %>% select(-Date))
corrplot(cor_energy, method = "color")
```


##PARTE 1: CÓDIGO DAILY (6 MESES)


#Definir archivos DAILY:


```{r}
# =========================
# ARCHIVOS DAILY (6 MESES)
# =========================

# Bancario
bank_files_d <- c("JPMDaily6Months.xlsx",
                  "BACDaily6Months.xlsx",
                  "CITIDaily6Months.xlsx",
                  "WFCDaily6Months.xlsx",
                  "SANDaily6Months.xlsx",
                  "MSDaily6Months.xlsx")

# Semiconductores
semi_files_d <- c("AMATDaily6Months.xlsx",
                  "LRCXDaily6Months.xlsx",
                  "TSMDaily6Months.xlsx")

# Energía
energy_files_d <- c("NVDADaily6Months.xlsx",
                    "STLADaily6Months.xlsx",
                    "XOMDaily6Months.xlsx",
                    "VLODaily6Months.xlsx",
                    "SHELDaily6Months.xlsx")
```


#PASO 1: GENERAR DATASETS DAILY


```{r}
# Bancario
bank_d   <- process_data(bank_files_d, bank_names, "date")

# Semiconductores
semi_d   <- process_data(semi_files_d, semi_names, "date")

# Energía
energy_d <- process_data(energy_files_d, energy_names, "date")
```



#PASO 2: MODELOS DAILY


```{r}
# Modelo 1: Bancario
model_bank_d <- lm(JPM ~ BAC + CITI + WFC + SAN + MS, data = bank_d)

# Modelo 2: Semiconductores
model_semi_d <- lm(AMAT ~ LRCX + TSM, data = semi_d)

# Modelo 3: Energía
model_energy_d <- lm(NVDA ~ STLA + XOM + VLO + SHEL, data = energy_d)
```


#PASO 3: RESULTADOS


```{r}
summary(model_bank_d)
summary(model_semi_d)
summary(model_energy_d)
```


#Validación de Supuestos del Modelo – Datos Diarios


#Multicolinealidad


```{r}
# Bancario
vif(model_bank_d)

# Semiconductores
vif(model_semi_d)

# Energía
vif(model_energy_d)
```


#Autocorrelación


```{r}
# Bancario
durbinWatsonTest(model_bank_d)
bgtest(model_bank_d)

# Semiconductores
durbinWatsonTest(model_semi_d)
bgtest(model_semi_d)

# Energía
durbinWatsonTest(model_energy_d)
bgtest(model_energy_d)
```


#Heterocedasticidad


```{r}
# Bancario
bptest(model_bank_d)
gqtest(model_bank_d)

# Semiconductores
bptest(model_semi_d)
gqtest(model_semi_d)

# Energía
bptest(model_energy_d)
gqtest(model_energy_d)
```


#Errores Robustos


```{r}
# Bancario
coeftest(model_bank_d, vcov = vcovHC(model_bank_d, type = "HC1"))

# Semiconductores
coeftest(model_semi_d, vcov = vcovHC(model_semi_d, type = "HC1"))

# Energía
coeftest(model_energy_d, vcov = vcovHC(model_energy_d, type = "HC1"))
```


#En esta sección se evalúan los supuestos clásicos del modelo de regresión lineal utilizando los modelos estimados con datos diarios, con el fin de validar la consistencia y confiabilidad de los resultados.


#Análisis de Residuos (Gráficas)


```{r}
# =========================
# BANCARIO
# =========================
plot(fitted(model_bank_d), residuals(model_bank_d),
     main = "Residuos vs Fitted (Bank Daily)",
     xlab = "Fitted", ylab = "Residuos")
abline(h = 0, col = "red")

qqnorm(residuals(model_bank_d))
qqline(residuals(model_bank_d), col = "red")


# =========================
# SEMICONDUCTORES
# =========================
plot(fitted(model_semi_d), residuals(model_semi_d),
     main = "Residuos vs Fitted (Semi Daily)",
     xlab = "Fitted", ylab = "Residuos")
abline(h = 0, col = "red")

qqnorm(residuals(model_semi_d))
qqline(residuals(model_semi_d), col = "red")


# =========================
# ENERGÍA
# =========================
plot(fitted(model_energy_d), residuals(model_energy_d),
     main = "Residuos vs Fitted (Energy Daily)",
     xlab = "Fitted", ylab = "Residuos")
abline(h = 0, col = "red")

qqnorm(residuals(model_energy_d))
qqline(residuals(model_energy_d), col = "red")
```


```{r}
hist(residuals(model_bank_d), main = "Histograma Residuos Bank")
```


```{r}
hist(residuals(model_semi_d), main = "Histograma Residuos Semi")
```


```{r}
hist(residuals(model_energy_d), main = "Histograma Residuos Energy")
```


#Regresiones Lineales Simples

```{r}
library(readxl)

jpm  <- read_excel("JPMDaily6Months.xlsx")
bac  <- read_excel("BACDaily6Months.xlsx")
citi <- read_excel("CITIDaily6Months.xlsx")
wfc  <- read_excel("WFCDaily6Months.xlsx")
san  <- read_excel("SANDaily6Months.xlsx")
ms   <- read_excel("MSDaily6Months.xlsx")

# =========================
# HACER MISMO TAMAÑO
# =========================
min_len <- min(
  nrow(jpm),
  nrow(bac),
  nrow(citi),
  nrow(wfc),
  nrow(san),
  nrow(ms)
)

# =========================
# CREAR DATASET
# =========================
data <- data.frame(
  JPM  = as.numeric(jpm$Close[1:min_len]),
  BAC  = as.numeric(bac$Close[1:min_len]),
  CITI = as.numeric(citi$Close[1:min_len]),
  WFC  = as.numeric(wfc$Close[1:min_len]),
  SAN  = as.numeric(san$Close[1:min_len]),
  MS   = as.numeric(ms$Close[1:min_len])
)

# =========================
# LIMPIAR
# =========================
data <- na.omit(data)

# =========================
# MODELOS
# =========================
model_bac  <- lm(JPM ~ BAC, data = data)
model_citi <- lm(JPM ~ CITI, data = data)
model_wfc  <- lm(JPM ~ WFC, data = data)
model_san  <- lm(JPM ~ SAN, data = data)
model_ms   <- lm(JPM ~ MS, data = data)

summary(model_bac)
summary(model_citi)
summary(model_wfc)
summary(model_san)
summary(model_ms)
```














